ACORDAO-COMPLETO-2439066

ACÓRDÃO 3667/2021 ATA 6/2021 - SEGUNDA CÂMARA

VISTOS, relatados e discutidos estes autos de tomada de contas especial referente a recursos do Convênio 1264/2008, Siafi 648758, firmado entre o Município de Pau D'Arco/PA e o Ministério da Integração Nacional, tendo como objeto "o fortalecimento do arranjo produtivo da apicultura familiar, através da ampliação da Unidade de Processamento de Mel e Cera de Abelhas localizada no município de Pau d'Arco, com construção de Sede Administrativa, perfuração de poço artesiano e aquisição de veículo de carga",
ACORDAM os Ministros do Tribunal de Contas da União, reunidos em Sessão da 2ª Câmara, diante das razões expostas pelo Relator, em:
9.1 acolher parcialmente as alegações de defesa apresentadas por José Maurício de Andrade Cavalcanti Júnior; 
9.2 rejeitar as alegações de defesa apresentadas pela empresa Sulpará Caminhões e Máquinas Ltda.;
9.3 julgar irregulares, nos termos dos arts. 1º, inciso I, 16, inciso III, alíneas "a" e "c", da Lei 8.443/1992, c/c os arts. 19 e 23, inciso III, da mesma Lei, as contas de José Maurício de Andrade Cavalcanti Júnior e da empresa Sulpará Caminhões e Máquinas Ltda., condenando-os ao pagamento da quantia de R$ 70.000,00 (setenta mil reais) , atualizada monetariamente e acrescida dos juros de mora, calculados a partir de 22/10/2012 até a data da efetiva quitação do débito, fixando-lhes o prazo de quinze dias, para que comprovem, perante o Tribunal, o recolhimento da referida quantia aos cofres do Tesouro Nacional, nos termos do art. 23, inciso III, alínea "a", da citada lei, c/c o art. 214, inciso III, alínea "a", do Regimento Interno do TCU;
9.4 aplicar individualmente a José Maurício de Andrade Cavalcanti Júnior e da empresa Sulpará Caminhões e Máquinas Ltda. a multa prevista no art. 57 da Lei 8.443/1992, no valor de R$ 10.000,00 (dez mil reais) , fixando-lhes o prazo de quinze dias, a contar da notificação, para que comprovem, perante o Tribunal (art. 214, III, alínea "a", do Regimento Interno do TCU) , o recolhimento da dívida aos cofres do Tesouro Nacional, atualizada monetariamente desde a data deste acórdão até a do efetivo recolhimento, se paga após o vencimento, na forma da legislação em vigor;
9.5 autorizar, desde logo, a cobrança judicial das dívidas, caso não atendidas a notificação, na forma do disposto no art. 28, inciso II, da Lei 8.443/1992;
9.6 autorizar também, desde logo, se requerido, com fundamento no art. 28, inciso I, da Lei 8.443/1992, c/c o art. 217, §§ 1º e 2º, do Regimento Interno do TCU, o parcelamento das dívidas em até 36 parcelas, incidindo, sobre cada parcela, corrigida monetariamente, os correspondentes acréscimos legais, fixando-lhes o prazo de quinze dias, a contar do recebimento da notificação, para comprovarem, perante o Tribunal, o recolhimento da primeira parcela, e de trinta dias, a contar da parcela anterior, para comprovarem os recolhimentos das demais parcelas, devendo incidir, sobre cada valor mensal, atualizado monetariamente, os juros de mora devidos, no caso do débito, na forma prevista na legislação em vigor, alertando os responsáveis de que a falta de comprovação do recolhimento de qualquer parcela importará o vencimento antecipado do saldo devedor, nos termos do § 2º do art. 217 do Regimento Interno deste Tribunal; 
9.7 enviar cópia deste Acórdão, bem como do Relatório e do Voto que o fundamentam à Procuradoria da República no Estado do Pará, nos termos do à § 3º do art. 16 da Lei 8.443/1992, c/c o § 7º do art. 209 do Regimento Interno do TCU, para adoção das medidas cabíveis; 
9.8. enviar cópia deste Acórdão ao Ministério do Desenvolvimento Regional, que sucedeu o Ministério do da Integração Nacional, e aos responsáveis, para ciência, informando que a presente deliberação, acompanhada do Relatório e do Voto que a fundamenta, está disponível para a consulta no endereço www.tcu.gov.br/acordaos, além de esclarecer que, caso requerido, o TCU poderá fornecer sem custos as correspondentes cópias, de forma impressa.

Tomada de contas especial em razão da impugnação total de despesas do convênio que teve por objeto o fortalecimento do arranjo produtivo da apicultura familiar, através da ampliação da Unidade de Processamento de Mel e Cera de Abelhas localizada no município, com construção de Sede Administrativa, perfuração de poço artesiano e aquisição de veículo de carga.

Segunda Câmara

Município de Pau D'Arco/PA

3. Responsáveis: José Maurício de Andrade Cavalcanti Júnior (CPF XXX.247.644-XX), ex-prefeito do município (gestão 2013-2016), e Sulpará Caminhões e Máquinas Ltda. (CNPJ 14.133.730/0001-75)

13.1. Ministros presentes: Aroldo Cedraz (na Presidência) e Raimundo Carreiro (Relator).
13.2. Ministro-Substituto convocado: Marcos Bemquerer Costa.
13.3. Ministro-Substituto presente: André Luís de Carvalho.

ACORDAO-COMPLETO-2494068

Acórdão de Relação 10041/2021 - Segunda Câmara

Acórdão de Relação

RAIMUNDO CARREIRO

Neste processo de tomada de contas especial, a instrução de peça 46, a seguir transcrita, foi ratificada pelos dirigentes da SecexTCE (peças 48 e 49) :
"INTRODUÇÃO
 Cuidam os autos de tomada de contas especial instaurada pelo Ministério da Integração Nacional - MI, em desfavor do Sr. José Maurício de Andrade Cavalcanti Júnior, na condição de prefeito municipal de Pau D'Arco/PA, exercício 2013-2016, em razão da impugnação total de despesas do Convênio 1264/2008, Siafi 648758, celebrado com  aquele município, que teve por objeto 'o fortalecimento do arranjo produtivo da apicultura familiar, através da ampliação da Unidade de Processamento de Mel e Cera de Abelhas localizada no município de Pau d'Arco, com construção de Sede Administrativa, perfuração de poço artesiano e aquisição de veículo de carga' (peça 1; p. 220-236) . 
HISTÓRICO
2. Foram previstos recursos no montante de R$ 215.761,00 para a execução do objeto, dos quais R$ 209.076,00 seriam repassados pelo concedente e R$ 6.685,00 corresponderiam à contrapartida. Dos recursos federais previstos, foram efetivamente liberados apenas R$ 109.076,00, em uma parcela, mediante a ordem bancária 2012OB800040, de 14/6/2012, creditados na conta específica em 3/8/2012 (extrato bancário, peça 3, p. 265) . O ajuste vigeu no período de 14/1/2009 a 20/5/2013, após sucessivas prorrogações, e previa a apresentação da prestação de contas final até 19/7/2013 (peça 3; p. 349) . 
3. Corroborando as conclusões do tomador de contas, a instrução inicial concluiu que a finalidade da avença não foi alcançada e promoveu a impugnação total das despesas do convênio, com a responsabilização do Sr. José Maurício de Andrade Júnior, em razão das seguintes irregularidades: débitos indevidos com tarifas bancárias; não apresentação das notas fiscais correspondentes aos pagamentos efetuados; não comprovação do aporte total da contrapartida pactuada; valor referente a rendimentos financeiros declarado na Execução da Receita e Despesa não coincidente com o apurado; e não apresentação do processo licitatório realizado (instrução inicial, peça 10) .
4. A citação proposta foi anuída no âmbito da Unidade Técnica (peças 11 e 12) e determinada pelo Ministro-Relator José Múcio Monteiro (peça 13) . Citado pelo ofício à peça 15, o responsável apresentou alegações de defesa (peça 20) .
5. As alegações iniciais de defesa do responsável (ex-prefeito) vieram instruídas com documentos relativos à execução do convênio (peça 20, p. 1-7 e 8-265) , os quais foram analisados em instrução constante à peça 23.
6.  A mencionada instrução, ao analisar as alegações de defesa, concluiu que as informações e documentações não elidiram as irregularidades que lhes foram imputadas, não havendo razão para modificar a conclusão quanto à não execução do objeto do convênio. Contudo, houve demonstração de que foi realizado pagamento à empresa Sulpará Caminhões e Máquinas Ltda. pelo fornecimento de bem cuja entrega não restou demonstrada, além da utilização de recursos fora do prazo de vigência do convênio. 
7. Em face do verificado, reavaliou-se o escopo das irregularidades e propôs-se nova citação do ex-prefeito, agora em solidariedade com a empresa Sulpará Caminhões e Máquinas Ltda. no que tange ao pagamento da 1ª parcela do Contrato 040/2013-PMPC, pelo fornecimento de um caminhão de carga marca Volkswagen, cuja entrega não restou comprovada.
8. A proposta foi acolhida pela Unidade Técnica (peças 24 e 25) . Ato contínuo, foram realizadas as citações propostas, conforme peças 27, 28, 29 e 30.
9.  Citados regularmente por meio dos Ofícios 0667 e 0668/2018-TCU/SECEX-PA, os responsáveis apresentaram suas alegações de defesa às peças 34 e 35 a 44, cuja análise será realizada a seguir.
EXAME TÉCNICO 
Análise das alegações de defesa do Sr. José Maurício de Andrade Cavalcanti Júnior
10. O responsável, ex-prefeito, apresentou os argumentos a seguir (peça 34) :
11. ARGUMENTOS: Aduz o defendente que solicitou junto ao Ministério da Integração Nacional a ampliação do projeto e que cumpriu o plano de trabalho. Afirma que para comprovar o alegado, anexou registros fotográficos e cópia do balanço geral de 2013 onde consta a inserção do caminhão no patrimônio da prefeitura, além de ter fotos do veículo. Diz que as etapas foram cumpridas e que o objeto do ajuste fora satisfeito. Diz que a não observância do prazo de vigência não prejudicou a execução do ajuste e que a conclusão do objeto é mais importante do que o encerramento do prazo. Por fim, requer a aprovação das contas e a juntada de mídia contendo processo licitatório de Tomada de Preços 002/2013-PMP/CPL.
12. ANÁLISE: Não devem ser acolhidas as alegações de defesa do responsável. A imputação de débito pelo valor integral da parcela repassada do convênio decorre do fato de que o objetivo da avença não foi alcançado, porquanto nenhuma das suas quatro etapas previstas foi integralmente executada ou concluída. Não há nos autos qualquer indicativo de que o objeto foi de fato concluído.
13. A documentação trazida aos autos pelo defendente não comprova a execução do objeto. A documentação juntada aos autos (incluída a mídia contendo Tomada de Preços 002/2013-PMP/CPL - mídia não digitalizável) , não têm o condão de comprovar execução do objeto e/ou a efetiva entrega do caminhão à municipalidade. Ademais, a fotografia trazida aos autos do caminhão não identifica o veículo, pois não tem sequer sua placa, visto ter sido tirada da lateral, que pode ser de qualquer caminhão.
14. Igualmente, o fato de constar no balanço geral de 2013 a inserção do caminhão no patrimônio da prefeitura não comprova sua entrega, o que está corroborado na defesa apresentada pela empresa Sulpará Caminhões e Máquinas Ltda., que em sua defesa à peça 35 afirma que o veículo não fora entregue por não ter havido o pagamento da segunda parcela do veículo, e que o mesmo estaria no pátio da empresa, ainda à disposição da prefeitura e aguardando o pagamento.
15. Desse modo, não devem ser acolhidas as alegações de defesa apresentadas pelo responsável. 
16. Por oportuno, revisitando as imputações anteriores ao responsável, verifica-se que não foi possível identificar o crédito da contrapartida na conta do convênio, bem como que ocorreram três débitos de R$ 7,40 na conta do Convênio relativos a tarifas bancárias, perfazendo R$ 22,20, (peça 20, p. 5 e 60) . Em face da jurisprudência desta Corte de Contas acerca das tarifas bancárias, quando da quantificação do débito, constante na proposta de encaminhamento, tal valor será abatido do débito a ser imputado ao responsável.
Análise das alegações de defesa da empresa Sulpará Caminhões e Máquinas Ltda.
17. A empresa Sulpará apresentou os argumentos a seguir (peça 35) :
18. ARGUMENTOS: Alega a defendente que o veículo se encontra à disposição da Prefeitura no pátio da concessionária. Afirma que a entrega do bem não se deu pelo não cumprimento contratual da Prefeitura, que realizou apenas um pagamento, ficando pendente o pagamento da segunda parcela de R$ 65.000,00, o que implicou na não entrega do bem, por descumprimento pela Prefeitura da cláusula quarta do contrato. Diz que a entrega do bem somente ocorreria no pagamento da segunda parcela. Logo, inexistiu descumprimento contratual, eis que o contrato foi fielmente executado pela concessionária, tendo em vista que, como a concessionária jamais recebeu a segunda parcela, não poderá incidir qualquer sanção pela não entrega do bem.
19. Afirma haver culpa exclusiva da Prefeitura de Pau D'arco e que a Prefeitura se encontrava em mora a partir da data da segunda parcela mensal, nos expressos termos do artigo 364 do Código Civil. Aduz que inexistiu, no que tange à celebração da licitação e do contrato firmado junto à concessionária, prática de ato de gestão ilegal, ilegítimo ou antieconômico, bem como jamais ocorreu infração à norma legal ou regulamentar por parte da concessionária. Ainda, inexistiu dano ao erário, eis que o veículo se encontra à disposição da Prefeitura, o que afasta arguição de prejuízo à Administração.
20. Afirma não poder haver solidariedade, tendo em vista que não se identifica nos autos o cabimento dos artigos 12, inciso I, da Lei Orgânica do Tribunal de Contas da União e 202, inciso I, do Regimento Interno. Diz que a solidariedade identificada na Lei Orgânica do Tribunal de Contas da União necessita de ato de gestão para ser identificada, nos expressos termos do artigo 12, inciso I, da referida legislação. Logo, a solidariedade não incide no caso concreto em face da concessionária, eis que somente seria cabível entre a pessoa jurídica convenente e o ex-Prefeito. Requer o arquivamento do processo ou, alternativamente, o julgamento pela regularidade das contas.
21. ANÁLISE: Os argumentos trazidos aos autos pela empresa não devem ser acolhidos. Perceba-se que o pagamento da parcela de R$ 70.000,00 foi realizado em 22/10/2013 (TED, peça 20, p. 62) , e que, mesmo não ocorrendo o pagamento da segunda parcela, à qual estava condicionada à entrega do veículo, a empresa reteve tanto o veículo quanto o valor inicial pago, o qual não foi devolvido. A documentação anexada aos autos pela empresa, peças 37 a 41, demonstram que o procedimento para o regular cumprimento de sua obrigação contratual estava sendo realizado, contudo, o contrato não se perfez por inadimplemento contratual da Prefeitura de Pau D'arco, o que deveria ensejar a devolução dos recursos recebidos pela empresa.
22. Dessa forma, na condição de beneficiária dos recursos, que fora recebido sem a prestação de qualquer serviço ou entrega de qualquer bem, deve a empresa ser responsabilizada solidariamente com o ex-gestor, uma vez que descumpriu os arts. 66 e 70 da Lei 8.666/1993 e arts. 186 e 927 da Lei 10.406/2002 (Código Civil Brasileiro) . 
23. Conclui-se, pois, pelo não acolhimento das alegações de defesa da empresa Sulpará Caminhões e Máquinas Ltda.
Da prescrição da pretensão punitiva
24. Vale ressaltar que não ocorreu a prescrição da pretensão punitiva do TCU, conforme Acórdão 1441/2016-TCU-Plenário, que uniformizou a jurisprudência acerca dessa questão, uma vez que os atos em análise foram praticados entre 2012 e 2013 e foram ordenadas as citações em 2017 (peça 13) , e que o prazo geral de prescrição é aquele indicado no art. 205 do Código Civil, que é de 10 anos, podendo, portanto, haver aplicação de sanções aos responsáveis. 
Análise da boa-fé
25. Inexistem nos autos elementos que demonstrem a boa-fé dos responsáveis ou a ocorrência de outros excludentes de culpabilidade. Aliás, em relação ao gestor, a apresentação de fotografia do veículo na tentativa de provar que o bem fora entregue à Prefeitura e incorporada ao patrimônio municipal, ensejando ludibriar o Tribunal, resulta em ato de inteira má-fé. Desse modo, suas contas devem, desde logo, ser julgadas irregulares, nos termos do art. 202, § 6º, do Regimento Interno/TCU, procedendo-se às suas condenações em débito e às aplicações da multa prevista no art. 57 da Lei 8.443/1992. (Obs.: Tal análise não se aplica à pessoa jurídica beneficiária, cuja culpa decorre de presunção iuris tantum) 
26. No presente caso, a obrigação foi assumida entre a empresa e a Prefeitura Municipal de Pau D' Arco/PA, sendo que a empresa agiu como o terceiro mencionado no artigo 16 da Lei 8.443/1992, razão pela qual deve responder solidariamente pelo dano ao erário oriundo do recebimento de parcela referente ao fornecimento de veículo que não restou comprovado.
27. Conforme jurisprudência desta Corte de Contas, exemplificada no Acórdão 2649/2015-TCU-Segunda Câmara, não reconhecida a boa-fé na conduta da pessoa física responsável pelo débito apurado, não há razões, em termos de isonomia, economia processual e fundamento jurídico, para que seja conferida oportunidade preliminar de recolhimento de débito (art. 202, § 3º, do Regimento Interno/TCU) à pessoa jurídica responsabilizada solidariamente pelo dano (em face da impossibilidade de avaliação da boa-fé deste tipo de ente) , devendo o Tribunal, desde logo, proferir o julgamento definitivo de mérito pela irregularidade das contas. 
CONCLUSÃO
28. Os argumentos trazidos aos autos pelos responsáveis não são suficientes para afastar as irregularidades apontadas. O exame das alegações de defesa descritas na seção 'Exame Técnico' permitiu definir as responsabilidades do Sr. José Maurício de Andrade Cavalcanti Júnior (CPF XXX.247.644-XX) , prefeito do município (gestão 2013-2016) , e da empresa Sulpará Caminhões e Máquinas Ltda. (CNPJ: 14.133.730/0001-75) , beneficiária do pagamento.
29. Propõe-se, por conseguinte, que sejam julgadas irregulares suas contas, condenando-os em débito e aplicando-lhes a multa do artigo 57 da Lei 8.443/92, na forma exposta na proposta de encaminhamento.
PROPOSTA DE ENCAMINHAMENTO
30. Ante os fatos expostos, submetemos os autos à consideração superior, propondo:
30.1. não acolher as alegações de defesa apresentadas pelo Sr. José Maurício de Andrade Cavalcanti Júnior (CPF: XXX.247.644-XX) , prefeito do município (gestão 2013-2016) , e pela empresa Sulpará Caminhões e Máquinas Ltda. (CNPJ: 14.133.730/0001-75) , beneficiária do pagamento.
30.2. julgar irregulares as contas dos responsáveis: Sr. José Maurício de Andrade Cavalcanti Júnior (CPF: XXX.247.644-XX) e Sulpará Caminhões e Máquinas Ltda. (CNPJ: 14.133.730/0001-75) , com fundamento nos arts. 1º, inciso I, 16, inciso III, alíneas 'b' e 'c', e § 2º, 19, caput, e 23, inciso III, da Lei 8.443/1992, e condená-los, solidariamente, ao pagamento das quantias abaixo especificadas, com a fixação do prazo de quinze dias para que comprovem, perante este Tribunal, o recolhimento das dívidas aos cofres do Tesouro Nacional, atualizadas monetariamente e acrescidas dos juros de mora devidos, calculados a partir das datas indicadas até a dos efetivos recolhimentos, na forma da legislação em vigor, em virtude do abaixo elencado:
 Irregularidade 1: não execução do objeto do convênio 1.264/2008, considerando que das quatro etapas do projeto, apenas as três seguintes foram iniciadas, mas não concluídas, inviabilizando o alcance da finalidade almejada na avença: construção da sede administrativa, perfuração do poço artesiano e aquisição de um caminhão.
Responsável único: José Maurício de Andrade Cavalcante Júnior CPF XXX.247.644-XX, prefeito municipal de Pau D'Arco/PA (gestão 2012-2016) .
 Conduta: executar os recursos do Convênio 1264/2008 fora de seu prazo de vigência, ensejando o início de etapas do projeto de fortalecimento do arranjo produtivo da apicultura familiar no município de Pau D'Arco, que não restaram concluídas, frustrando a realização do objeto do ajuste.
 Dispositivos violados: art. 37, caput c/c art. 70, parágrafo único, da Constituição Federal; art. 93 do Decreto-Lei 200/1967; arts. 20, § 1º e 56 da Portaria Interministerial 127/2008; Cláusula Segunda, inciso II, alíneas 'b' e 'h'; Cláusula Nona do Convênio n. 1264/2008.
 Valor do débito:
	Valor original (R$) 
	Data da ocorrência

	109.076,00,
	3/8/2012

	 (-) 70.000,00
	22/10/2012

	 (-) 7,40
	22/10/2013

	 (-) 7,40
	23/10/2013

	 (-) 7,40
	29/10/2013

Irregularidade 2: liquidação irregular de despesa, consistente no pagamento de parcela contratual relativa à aquisição de um caminhão de carga marca Volkswagen, com recursos do Convênio n. 1.264/2008, cuja entrega/recebimento não restou comprovada.
Responsáveis solidários: José Maurício de Andrade Cavalcante Júnior CPF XXX.247.644-XX, prefeito municipal de Pau D'Arco/PA (gestão 2012-2016) e Sulpará Caminhões e Máquinas Ltda. (CNPJ: 14.133.730/0001-75) .
Conduta do ex-prefeito: realizar o pagamento da 1ª parcela do Contrato 040/2013-PMPC, à empresa Sulpará Caminhões e Máquinas Ltda., pelo fornecimento de um caminhão de carga marca Volkswagen, cujo recebimento não restou comprovado, inviabilizando o alcance do objeto do Convênio n. 1.264/2008.
Conduta da empresa: faturar e receber recursos referentes à 1ª parcela do Contrato n. 040/2013-PMPC, pelo fornecimento de um caminhão de carga marca Volkswagen, cuja entrega não restou comprovada, inviabilizando o alcance do objeto do Convênio n. 1.264/2008.
 Dispositivos violados: em relação ao ex-prefeito, os arts. 62 e 63 da Lei 4.320/1964, c/c a alínea 'c' do inciso II, do art. 65 da Lei 8.666/93, bem como ao disposto no art. 22 da Instrução Normativa STN  01/97 e ao compromisso assumido no Convênio n. 1.264/2008; em relação à empresa, os arts. 66 e 70 da Lei 8.666/1993, arts. 186 e 927 da Lei 10.406/2002 (Código Civil Brasileiro) e no Contrato n. 040/2013, celebrado com a Prefeitura Municipal de Pau D'Arco/PA.
 Valor do débito:
	Valor original (R$) 
	Data da ocorrência

	70.000,00
	22/10/2012

30.3. aplicar individualmente aos responsáveis José Maurício de Andrade Cavalcanti Júnior (CPF: XXX.247.644-XX) e Sulpará Caminhões e Máquinas Ltda. (CNPJ: 14.133.730/0001-75) a multa prevista no art. 57 da Lei 8.443/1992, com a fixação do prazo de quinze dias, a contar das notificações, para que comprovem, perante o Tribunal (art. 214, inciso III, alínea 'a', do Regimento Interno) , o recolhimentos das dívidas ao Tesouro Nacional, atualizadas monetariamente desde a data do acórdão até a dos efetivos recolhimentos, se forem pagas após o vencimento, na forma da legislação em vigor;
30.4. autorizar, desde logo, nos termos do art. 28, inciso II, da Lei 8.443/1992, a cobrança judicial das dívidas, caso não atendidas as notificações, na forma da legislação em vigor;
30.5. autorizar, caso requerido, nos termos do art. 26 da Lei 8.443, de 1992, c/c o art. 217 do Regimento Interno do Tribunal, o parcelamento das dívidas constante do Acórdão em até 36 (trinta e seis) parcelas, atualizadas monetariamente até a data do pagamento, esclarecendo aos responsáveis que a falta de pagamento de qualquer parcela importará no vencimento antecipado do saldo devedor (art. 217, § 2º, do RITCU) , sem prejuízo das demais medidas legais;
30.6. remeter cópia dos elementos pertinentes à Procuradoria da República no Estado do Pará, com fundamento no art. 16, § 3º, da Lei 8.443/1992, para o ajuizamento das ações civis e penais que entender cabíveis, informando-lhe que o inteiro teor da deliberação pode ser consultado no endereço www.tcu.gov.br/acordaos."
2. O Ministério Público divergiu parcialmente da unidade técnica, conforme o Parecer de peça 49, a seguir reproduzido:
"Trata-se de tomada de contas especial instaurada pelo Ministério da Integração Nacional (MI) em desfavor do Sr. José Maurício de Andrade Cavalcanti Júnior, prefeito de Pau D´Arco/PA na gestão 2013-2016, em razão da impugnação integral das despesas realizadas no âmbito do Convênio 1264/2008. O ajuste teve como objetivo o 'fortalecimento do arranjo produtivo da apicultura familiar, através da ampliação da Unidade de Processamento de Mel e Cera de Abelhas localizada no município de Pau d'Arco, com construção de Sede Administrativa, perfuração de poço artesiano e aquisição de veículo de carga' (peça 1, p. 220-236) .
De acordo com o plano de trabalho pactuado, foi previsto o emprego de R$ 215.761,00, dos quais R$ 209.076,00 ficariam sob responsabilidade da União, para a realização das seguintes metas:
 i) construção da sede administrativa, R$ 64.626,00;
 ii) perfuração de poço profundo e compra de equipamentos, R$ 25.135,00;
 iii) aquisição de caminhão com capacidade aproximada de cinco toneladas, equipado com carroceria baú para coleta e distribuição, R$ 120.000,00; e
 iv) contratação de serviços de terceiros - pessoa física, R$ 6.000,00.
Originalmente, o ajuste deveria viger no período de 14/1/2009 a 14/7/2009, mas atrasos na liberação dos recursos acarretaram sucessivas prorrogações do prazo final, de forma que a avença findou apenas em 20/5/2013. A despeito disso, dos recursos federais previstos, somente foram efetivamente liberados R$ 109.076,00, repassados em uma única parcela emitida em 14/6/2012.
Muito embora três das metas avençadas tenham sido iniciadas, nenhum dos objetivos almejados foi concluído. De acordo com a documentação carreada aos autos, os seguintes desembolsos foram realizados: 
 i) pagamento de R$ 70.000,00 à empresa Sulpará Caminhões e Máquinas Ltda., correspondente à primeira parcela para aquisição de um caminhão da marca Volkswagen, de valor total R$ 135.000,00;
 ii) pagamentos de R$ 23.008,10 e R$ 21.433,55 à empresa Taurus Engenharia Ltda., referente às obras de construção da sede administrativa do entreposto do mel.
Ante o não atingimento dos objetivos almejados pelo pacto, deu-se início a esta TCE visando ao ressarcimento de débito, que atinge a totalidade dos recursos transferidos no curso do ajuste.
No âmbito deste Tribunal, foram citados a empresa Sulpará Caminhões e Máquinas Ltda. solidariamente com o Sr. José Maurício de Andrade Cavalcanti Júnior para apresentarem alegações de defesa ou recolherem aos cofres do Tesouro Nacional R$ 70.000,00, atualizados monetariamente, uma vez que a entidade recebeu pagamento para o fornecimento de veículo automotor sem entregar o bem.
Além disso, o ex-gestor foi citado para recolher débito correspondente aos pagamentos destinados à empresa Taurus Engenharia Ltda., haja vista a incompletude das obras da sede administrativa e de perfuração de poços. Convém lembrar que a aludida entidade não foi arrolada nos autos, já que, para esta contratação, inexistem indícios da realização de pagamentos sem a respectiva contraprestação.
Devidamente notificados, os responsáveis manifestaram-se por meio dos expedientes de peças 34, 35 e 37-44.
Após examinar tais documentos, a unidade técnica concluiu que os argumentos expendidos pelos responsáveis não são suficientes para elidir as irregularidades que lhes foram imputadas, motivo pelo qual alvitrou proposta para rejeitar suas alegações de defesa, julgar suas contas irregulares, condená-los ao ressarcimento de débito e imputar-lhes multa fundamentada no art. 57 da Lei 8.443/92.
Escusando-me por divergir parcialmente da SecexTCE, reputo que a dívida a ser cobrada do ex-prefeito deve se limitar ao desembolso que beneficiou a empresa Sulpará Caminhões e Máquinas Ltda., no valor original de R$ 70.000.00.
Após examinar os elementos probatórios que compõem este feito, julgo não ser razoável atribuir ao ex-gestor a responsabilidade pela devolução dos recursos conveniados empregados na realização de obras que restaram inconclusas, haja vista que o agente não teve qualquer responsabilidade na paralisação das construções.
A esse respeito, cumpre lembrar que o concedente apenas transferiu ao ente federado metade dos recursos inicialmente previstos para a realização do objeto pactuado. A interrupção na transferência do dinheiro não foi causada pelo convenente, motivo pelo qual não considero escorreita a sua responsabilização pelo não atingimento das metas ajustadas.
Assim, e tendo em vista que não há notícias nos autos de que a empresa construtora Taurus Ltda. tenha recebido pagamentos sem prestar os serviços correspondentes, opino no sentido de excluir a dívida atribuída exclusivamente ao Sr. José Maurício de Andrade Cavalcanti Júnior, decorrente da não conclusão das obras pactuadas.
De forma diversa, o ex-prefeito deve ser responsabilizado juntamente com a empresa Sulpará Caminhões e Máquinas Ltda., porquanto a entidade recebeu recursos públicos para o fornecimento de veículo sem, contudo, entregar qualquer bem à Prefeitura.
Em vista do exposto, este representante do Ministério Público de Contas manifesta-se parcialmente de acordo com o encaminhamento lançado pela unidade técnica na instrução de peça 46, sugerindo a exclusão do seguinte trecho da proposta:
'Irregularidade 1: não execução do objeto do convênio 1.264/2008, considerando que das quatro etapas do projeto, apenas as três seguintes foram iniciadas, mas não concluídas, inviabilizando o alcance da finalidade almejada na avença: construção da sede administrativa, perfuração do poço artesiano e aquisição de um caminhão.
Responsável único: José Maurício de Andrade Cavalcante Júnior CPF XXX.247.644-XX, prefeito municipal de Pau D'Arco/PA (gestão 2012-2016) .
Conduta: executar os recursos do Convênio 1264/2008 fora de seu prazo de vigência, ensejando o início de etapas do projeto de fortalecimento do arranjo produtivo da apicultura familiar no município de Pau D'Arco, que não restaram concluídas, frustrando a realização do objeto do ajuste.
Dispositivos violados: art. 37, caput c/c art. 70, parágrafo único, da Constituição Federal; art. 93 do Decreto-Lei 200/1967; arts. 20, § 1º e 56 da Portaria Interministerial 127/2008; Cláusula Segunda, inciso II, alíneas 'b' e 'h'; Cláusula Nona do Convênio n. 1264/2008.
Valor do débito:'
	Valor original (R$) 
	Data da ocorrência

	109.076,00,
	3/8/2012

	 (-) 70.000,00
	22/10/2012

	 (-) 7,40
	22/10/2013

	 (-) 7,40
	23/10/2013

	 (-) 7,40
	29/10/2013

É o Relatório.

8.1. Bruno Menezes Coelho de Souza (8770/OAB-PA) e outros, representando Sulpara Caminhões e Máquinas Ltda.  
8.2. Caio Almeida Miranda e outros, representando José Maurício de Andrade Cavalcanti Júnior.  
8.3. Joeldson Pereira de Araujo, representando Prefeitura Municipal de Pau D'arco/PA e José Maurício de Andrade Cavalcanti Júnior.

Subprocurador-Geral Paulo Soares Bugarin

TOMADA DE CONTAS ESPECIAL. CONVÊNIO FIRMADO COM O ENTÃO MINISTÉRIO DA INTEGRAÇÃO NACIONAL. AMPLIAÇÃO DA UNIDADE DE PROCESSAMENTO DE MEL E CERA DE ABELHAS. CONSTRUÇÃO DE SEDE ADMINISTRATIVA, PERFURAÇÃO DE POÇO ARTESIANO E AQUISIÇÃO DE VEÍCULO DE CARGA. LIBERAÇÃO, PELO CONCEDENTE, DA METADE DOS RECURSOS PREVISTOS. CITAÇÃO DO EX-PREFEITO E DA EMPRESA QUE FORNECERIA O VEÍCULO. ACOLHIMENTO PARCIAL DA DEFESA DO EX-GESTOR. NÃO LIBERAÇÃO DA SEGUNDA PARCELA OCASIONOU A NÃO CONCLUSÃO DO OBJETO. EXCLUSÃO DE PARTE DO DÉBITO. NÃO DEVOLUÇÃO DA PARTE DOS VALORES CORRESPONDENTES AO VEÍCULO. CONTAS IRREGULARES. DÉBITO. MULTA. COMUNICAÇÕES.

TOMADA DE CONTAS ESPECIAL (TCE)

Este processo trata de tomada de contas especial referente a recursos do Convênio 1264/2008, Siafi 648758, firmado entre o Município de Pau D'Arco/PA e o então Ministério da Integração Nacional, tendo como objeto "o fortalecimento do arranjo produtivo da apicultura familiar, através da ampliação da Unidade de Processamento de Mel e Cera de Abelhas localizada no município de Pau d'Arco, com construção de Sede Administrativa, perfuração de poço artesiano e aquisição de veículo de carga". A avença vigeu entre 14/1/2009 e 20/5/2013, após sucessivas prorrogações.
2. Nos termos do ajuste, estavam previstos os seguintes dispêndios: (i) construção da sede administrativa, R$ 64.626,00; (ii) perfuração de poço profundo e compra de equipamentos, R$ 25.135,00; (iii) aquisição de caminhão, R$ 120.000,00; e (iv) contratação de serviços de pessoas físicas, R$ 6.000,00. Embora estivesse antevista a transferência de R$ 209.076,00 pelo concedente, foram efetivamente liberados R$ 109.076,00, em 3/8/2012.
3. O ex-prefeito José Maurício de Andrade Cavalcanti Júnior foi citado em solidariedade com a empresa Sulpará Caminhões e Máquinas Ltda. pelo valor de R$ 70.000,00, que foi pago a esta última sem que houvesse a entrega do veículo, tampouco a devolução posterior da quantia.
4. Além disso, apenas o ex-gestor foi citado em relação aos pagamentos de R$ 23.008,10 e R$ 21.433,55 à empresa Taurus Engenharia Ltda., atinentes às obras de construção da sede administrativa do entreposto do mel. Isso porque, a despeito de não terem sido concluídos o serviços, inexistiam indícios da realização de pagamentos à contratada sem a respectiva contraprestação.
5. A SecexTCE entende que as alegações de defesa dos responsáveis não são capazes de afastar as irregularidades; por consequência, propõe julgar irregulares as contas de ambos, condenando-os pela totalidade dos valores pelos quais foram citados, bem como aplicando-lhes multas.
6. Por seu turno, o Ministério Público defende "não ser razoável atribuir ao ex-gestor a responsabilidade pela devolução dos recursos conveniados empregados na realização de obras que restaram inconclusas, haja vista que o agente não teve qualquer responsabilidade na paralisação das construções". Ademais, concorda com a unidade técnica que a parte relativa à compra do veículo deve ser responsabilidade solidária do ex-gestor e da empresa Sulpará Caminhões e Máquinas Ltda., que recebeu os valores.
7. Em relação à aquisição do caminhão, acolho a posição convergente dos pareceres. Ao exprefeito deve ser imputada essa fração do débito, por ter sido a autoridade máxima do município durante a execução do convênio, sendo, por força de lei, o responsável pela correta regular aplicação dos valores federais em questão. Quanto à empresa, de fato, recebeu os R$ 70.000,00 e, embora seja compreensível que, por inadimplência parcial do comprador, tenha se negado a entregar o veículo, não devolveu a quantia recebida ao município e, assim, deve ser condenada, em caráter solidário, à reposição dos valores.
8. Acerca da responsabilização do ex-gestor quanto recursos relativos às obras, aquiesço ao posicionamento do Ministério Público, pois a conclusão dos serviços dependia da transferência, pelo Ministério da Integração Nacional, do valor total previsto nos termos do convênio. Não localizei elemento nos autos que permita concluir que o não envio da segunda parcela tenha ocorrido em razão da conduta do responsável. Ademais, como dito, as informações disponíveis permitem inferir que a construtora executou os serviços correspondentes aos pagamentos recebidos, conforme boletins de medição de 18/10/2013 e 28/10/2013, notas fiscais 22 e 24 (peça 20, p. 49, 50, 128-130 e138-139) .
9. Compulsando os autos, verifico ainda que a maior parte das prorrogações no prazo de vigência do ajuste ocorreu ex officio, a exemplo dos Termos de peça 3, p. 33, 75, 171 e 173, e sempre "tendo em vista o atraso na liberação dos recursos" (a última decisão estabeleceu 20/5/2013 como data final) . Na sequência dessas dilações, foi emitido o Despacho 710/2012/CGCC/ SDR/MI, de 5/7/2013 (peça 3, p.185) , em que se decidiu pelo cancelamento do empenho de R$ 100.000,00. Em seguida, foi expedido o Ofício 1049/2013 - DGI/SECEX/MI, de 15/0/2013, em que o concedente informa ao então prefeito do período para a prestação de contas.
10. Enfim, não identifico, nos autos, nenhuma ação do responsável, omissiva ou comissiva, que tenha contribuído para a não liberação do restante dos valores federais e o consequente não atendimento dos objetivos do convênio. Aliás, a rigor, não consta justificativa para a não transferência desse montante pelo ministério.
11. Dessa forma, não tendo concorrido para a não conclusão das obras da sede administrativa e do poço artesiano, não havendo indício algum de desvio desses valores, o ex-gestor não deve ser responsabilizado por essa parcela de débito.
12. Ante o exposto, acolhendo sugestão do Ministério Público, entendo que o ex-prefeito José Maurício de Andrade Cavalcanti Júnior e a empresa Sulpará Caminhões e Máquinas Ltda. devem ter suas contas julgadas irregulares, com a condenação solidária ao pagamento de R$ 70.000,00, valor histórico de 22/10/2012. Deve-se também aplicar-lhes multas individuais, conforme o art. 57 da Lei 8.443/1992, no valor de R$ 10.000,00.
Assim sendo, voto para que seja adotado o acórdão que ora submeto ao escrutínio do Colegiado.
TCU, Sala das Sessões Ministro Luciano Brandão Alves de Souza, em 9 de março de 2021.
RAIMUNDO CARREIRO 
Relator